---
title: "Algunos conceptos estadísticos"
author: "Inder Tecuapetla"
header-style:
  - \usepackage[T1]{fontenc}
  - \usepackage[utf8]{inputenc}
  - \usepackage{subfigure}
  - \newcommand{\tn}[1]{\textnormal{#1}}
  - \newcommand{\ind}{{1\hspace{-2.5pt}\tn{l}}}
  - \usepackage{amsmath}
  - \newcommand{\bs}[1]{\boldsymbol{#1}}
  - \usepackage[mathscr]{eucal}
  - \newcommand{\B}[1]{\boldsymbol{\mathcal{#1}}}
  - \newcommand{\prob}{\B{P}}
  - \newcommand{\mb}[1]{\mathbb{#1}}
  - newcommand{\R}{\mb{R}}

header-includes: 
  - \usepackage{subfigure}
  - \usepackage{ragged2e}
date: "9/02/2022"
output: beamer_presentation
---

```{r setup, include=FALSE}
library(ggplot2)
library(ggdist)
library(tidyverse)
library(tidyquant)

workingDIR <- "C:/Users/inder/OneDrive/Desktop/posgradosUNAM/GASTIS2024-2"
source(paste0(workingDIR,"/Rscripts/auxFUN.R"))
knitr::opts_chunk$set(echo = FALSE)
```

## Aleatoreidad

- TODOS sabemos qué significa que \emph{algo} sea \textcolor{orange}{aleatorio}, cierto?

- Juegos de azar: dados, cartas, lotería

- La vida misma: tiempo de espera en un semáforo, tiempo de graduación del posgrado

- Lo \textcolor{red}{aleatorio} no es siempre \emph{tan} aleatorio; 
\textcolor{orange}{long run} debería aclarar este punto; usar la
aleatoriedad como herramienta

## Aleatoreidad (continuación)

 \begin{center}
  \setlength{\fboxsep}{10pt}
  \setlength{\fboxrule}{5pt}
  \fbox{
  \begin{minipage}{0.45\textwidth}
    \center
    \Huge{1, 2, 3, 4}
  \end{minipage}
  }
 \end{center}

## Aleatoreidad (continuación)

 \begin{center}
  \setlength{\fboxsep}{10pt}
  \setlength{\fboxrule}{5pt}
  \fbox{
  \begin{minipage}{0.65\textwidth}
    \center
    \Huge{3 (75\%), (2, 4) 20\% \\ 1 (5\%)}
  \end{minipage}
  }
 \end{center}

## Aleatoreidad en la práctica: \texttt{R}

\begin{figure}
  \centering  
  \subfigure{\includegraphics[height=1.8cm,width=2.25cm]{figs/canelo.png}{\tiny Canelo}}
  \qquad
  \subfigure{\includegraphics[height=1.8cm,width=2.5cm]{figs/ochoa.png}{\tiny Memo}}    
  \qquad
  \subfigure
  {\includegraphics[height=1.8cm,width=2.5cm]{figs/chayito.png}{\tiny Chayito}}
\end{figure}

  - Se anuncia que 20\%, 30\% y 50\% de las cajas contienen las fotos de
  Canelo, Ochoa y Chayito, respectivamente

 ¿Cuántas cajas de cereal esperaríamos comprar para completar una colección?

## Simulación de compras de caja de cereal

```{r}
outcome <- c()
for(sim in 1:1000){
  outcome <- c(outcome, getTrial()$numTrials)
}

outcome_df <- data.frame(values=outcome)

out_boxplot <- ggplot(data=outcome_df, aes(y=values)) +
  geom_boxplot(
    width = 0.1,
    # outlier.color = NA,
    alpha = 0.5
  )

out_boxplot_raincloud <- out_boxplot + 
  ggdist::stat_halfeye(
    adjust=0.75, # bandwidth
    justification=-0.15,
    .width=0,
    point_colour=NA
  ) 

out_boxplot_raincloud_points <- out_boxplot_raincloud + 
  ggdist::stat_dots(
    side="left",
    justification=1.15,
    binwidth=.045
  )

# --- Pro plot - kinda

out_boxplot_raincloud_points +
  scale_fill_tq() +
  theme_tq() +
  labs(
    title = "Simulación: cajas compradas hasta completar colección de estampas",
    subtitle = "Visualización: ggplot2+ggdist",
    x = "",
    y = "No. cajas compradas"
  ) +
  coord_flip()

```

## Dos estadísticas de uso muy común

  - El promedio aritmético, o \textbf{media}, de una muestra $x_1,\ldots,x_n$
  está definida como
\[
  \bar{x}_n := \frac{1}{n}\sum_{i=1}^n\,x_i
\]

  - La desviación estándar de una muestra $x_1,\ldots,x_n$ está
  definida como $\sqrt{\sigma^2_n}$, donde
\[
  \sigma^2_n := \frac{1}{n}\sum_{i=1}^n\,( x_i - \bar{x}_n )^2
\]


## Ley de Grandes Números {.smaller}

  - Simulemos haber tirado $1, 2, \ldots, 9, 10$ volados
  
  - En cada caso calculemos la media y la desviación
  estándard de la \emph{muestra} de volados
  
```{r, echo=FALSE, size="tiny"}
sims <- 1:10

for(i in sims){
  TEMP <- rbinom(i,1,0.5)
  cat("No. Volados:", i, "Media:", mean(TEMP), "Desv. Est.:", sd(TEMP), "\n")
}
```


## Ley de Grandes Números (continuación) {.smaller}

  - Versión gráfica de lo anterior
  
```{r, echo=FALSE, cache=TRUE}
sims <- c(5,50,500,5000)

par(mfrow=c(2,2), mar=c(5,4.5,2,2))

for(i in sims){
  TEMP <- LLN2(i)
  plot(1:i, TEMP$media, type = "l", col = "green", xlab = "Tamaño de muestra", ylab = "Promedio")
  abline(h=0.5, col = "blue", lty = 2, lwd = 2)
}
```

## Ley de Grandes Números (continuación)

 \begin{center}
  \setlength{\fboxsep}{10pt}
  \setlength{\fboxrule}{5pt}
  \fbox{
  \begin{minipage}{0.55\textwidth}
    \justify
    {\small 
    Considera $X_1,\ldots,X_n$ elementos aleatorios con media $\mu$ y varianza 
    finita. Cuando $n$ (el tamaño de muestra) es arbitrariamente grande,
    el promedio aritmético de las $X$'s \textbf{converge}(tiende o se aproxima) a $\mu$.
    En símbolos,
    \[
      \bar{X}_n := \frac{1}{n}(X_1+\cdots+X_n) \to \mu.
    \]
    }
  \end{minipage}
  }
 \end{center}

## Probabilidad de un evento

A partir de la ley de grandes números tenemos la versión 
\emph{frecuentista} de la probabilidad de un evento.

 \begin{center}
  \setlength{\fboxsep}{32pt}
  \setlength{\fboxrule}{5pt}
  \fbox{
  \begin{minipage}{0.65\textwidth}
    \justify
    {\small
    Denotemos con $\bs{A}$ a cualquier evento de interés, entonces
    \[
  \prob\{\bs{A}\} 
  = \mb{E}[\ind_{\bs{A}}] 
  := 
  \frac{\tn{Número de veces que ocurre } \bs{A}}{\tn{Número de ensayos}}
    \]
    }
  \end{minipage}
  }
 \end{center}


## Teorema del Límite Central

  - Tira un dado (justo) digamos, 10,000 veces
  
  - El histograma de este experimento, luce más o menos así:
  
```{r, echo = FALSE}
tiros <- sample(1:6, 10000, replace = TRUE)
hist(tiros, prob = TRUE, right = FALSE, main = "")
```


## Teorema del Límite Central (continuación)

  - Tira tres dados, calcula el promedio, repite 10,000 veces
  
  - El histograma de este experimento luce más o menos así:

```{r, echo = FALSE}
tiro1 <- sample(1:6, 1e4, replace = TRUE)
tiro2 <- sample(1:6, 1e4, replace = TRUE)
tiro3 <- sample(1:6, 1e4, replace = TRUE)

output <- (tiro1 + tiro2 + tiro3)/3

hist(output, breaks = 20, main = "")
```

## Teorema del Límite Central (continuación)

  - Tira cinco dados, calcula el promedio, repite 10,000 veces
  
  - El histograma de este experimento luce más o menos así:

```{r, echo = FALSE}
tiro1 <- sample(1:6, 1e4, replace = TRUE)
tiro2 <- sample(1:6, 1e4, replace = TRUE)
tiro3 <- sample(1:6, 1e4, replace = TRUE)
tiro4 <- sample(1:6, 1e4, replace = TRUE)
tiro5 <- sample(1:6, 1e4, replace = TRUE)

output <- (tiro1 + tiro2 + tiro3 + tiro4 + tiro5)/5

mu <- mean(output)
sd <- sd(output)

x <- seq(1,6, by = 0.1)
y <- dnorm(x = x, mean = mu, sd = sd)

hist_output <- hist(output, breaks = 20, plot = FALSE)

hist(output, breaks = 20, probability = TRUE, main = "")
par(new=T)
plot(x, y, type = "l", col = "red", lwd = 3, 
     ylab = "", xlab = "", main = "",
     ylim = range(hist_output$density), xlim = range(hist_output$mids),
     xaxt = "n", yaxt = "n")
```


## Normal estándar

  - La distribución de probabilidades \emph{Normal} con media $0$
  y varianza $1$, típicamente, se conoce como \emph{normal estandar}.
  
  - Una normal estándar luce más o menos así:

\vspace{-1cm}

```{r, echo = FALSE}
x <- seq(-6, 6, by = 0.1)
y <- dnorm(x = x, mean = 0, sd = 1)

yRan <- range(y)
xRan <- range(x)

plot(x, y, type = "l", col = "red", lwd = 3, 
     ylab = "f(z)", xlab = "", #main = "P( Z < q_z )", 
     ylim = yRan,
     xlim = xRan, cex.main = 0.8)
```

## Teorema del Límite Central (continuación)

  - En el ejemplo de los 5 dados, después de calcular el promedio de 
  los tiros, restamos la media de esta cantidad aleatoria y dividimos entre su desviación estándar
  
\vspace{-1cm}
```{r, echo = FALSE, fig.height=4, fig.width=4.5, fig.align="center"}
tiro1 <- sample(1:6, 1e4, replace = TRUE)
tiro2 <- sample(1:6, 1e4, replace = TRUE)
tiro3 <- sample(1:6, 1e4, replace = TRUE)
tiro4 <- sample(1:6, 1e4, replace = TRUE)
tiro5 <- sample(1:6, 1e4, replace = TRUE)

output <- (tiro1 + tiro2 + tiro3 + tiro4 + tiro5)/5

mu <- mean(output)
sd <- sd(output)

output_std <- (output - mu)/sd

x <- seq(-5, 5, by = 0.1)
y <- dnorm(x = x, mean = 0, sd = 1)

hist_output_std <- hist(output_std, breaks = 20, plot = FALSE)

hist(output_std, breaks = 30, probability = TRUE, main = "", xlab="output", 
     ylab="Density")
par(new=T)
plot(x, y, type = "l", col = "red", lwd = 3, 
     ylab = "", xlab = "", main = "",
     ylim = range(hist_output_std$density), xlim = range(hist_output_std$mids),
     xaxt = "n", yaxt = "n")
```


## Teorema del Límite Central 

 \begin{center}
  \setlength{\fboxsep}{10pt}
  \setlength{\fboxrule}{5pt}
  \fbox{
  \begin{minipage}{0.55\textwidth}
    \justify
    {\small 
    Considera $X_1,\ldots,X_n$ elementos aleatorios con media $\mu$ y varianza 
    finita $\sigma^2$. Cuando $n$ (el tamaño de muestra) es arbitrariamente grande,
    el elemento aleatorio $\sqrt{n}( \bar{X}_n - \mu)$ converge en \textbf{distribución}
    a una \emph{Normal} con media $0$ y varianza $\sigma^2$. En símbolos,
    \[
      \sqrt{n}( \bar{X}_n - \mu)
      \stackrel{D}{\to}
      \mathsf{N}(0,\sigma^2).
    \]
    }
  \end{minipage}
  }
 \end{center}


## Calculando probabilidades

  - Usemos el símbolo $f(z)$ para referirnos a la función de densidad de 
  la normal estándar ($Z$) (abajo la curva en \textcolor{red}{rojo})

  - Los símbolos $\textbf{P}\{ Z \leq q_z \}$ significan calcular
  el área bajo la gráfica $\{ (z, f(z)) \mbox{ para todo } z \leq q_z \}$
  
  - Visualmente queremos decir:
\vspace{-1cm}
```{r, echo = FALSE, fig.height=3, fig.width=3.5, fig.align="center"}
x <- seq(-5, 5, by = 0.1)
y <- dnorm(x = x, mean = 0, sd = 1)

qz <- qnorm(0.05)
xz <- x
xz[x >= qz] <- NA
yz <- y
yz[x >= qz] <- NA

yRan <- range(y)
xRan <- range(x)

plot(x, y, type = "l", col = "red", lwd = 3, 
     ylab = "f(z)", xlab = "", #main = "P( Z < q_z )", 
     ylim = yRan,
     xlim = xRan, cex.main = 0.8)
par(new = TRUE)
plot(yz, type = "h",  ylim = yRan, xaxt = "n", yaxt = "n", 
     xlab = "z", ylab = "")
```

## Calculando probabilidades

  - Los símbolos $\textbf{P}\{ Z \geq q_z \}$ significan calcular
  el área bajo la gráfica $\{ (z, f(z)) \mbox{ para todo } z \geq q_z \}$
  
  - Visualmente queremos decir:
\vspace{-1cm}
```{r, echo = FALSE, fig.height=3, fig.width=3.5, fig.align="center"}
x <- seq(-5, 5, by = 0.1)
y <- dnorm(x = x, mean = 0, sd = 1)

qz <- qnorm(0.95)
xz <- x
xz[x < qz] <- NA
yz <- y
yz[x < qz] <- NA

yRan <- range(y)
xRan <- range(x)

plot(x, y, type = "l", col = "red", lwd = 3, 
     ylab = "f(z)", xlab = "", 
     # main = "P( Z >= q_z )", 
     ylim = yRan,
     xlim = xRan, cex.main = 0.8)
par(new = TRUE)
plot(yz, type = "h",  ylim = yRan, xaxt = "n", yaxt = "n", 
     xlab = "z", ylab = "")
```

## Calculando probabilidades con \texttt{R}

  - Ejecuta \texttt{qnorm(0.05)}, \texttt{qnorm(0.95)}, \texttt{pnorm(qnorm(0.05))}
  y \texttt{pnorm(qnorm(0.95))} en tu \texttt{R} session
  
```{r, results="as-is"}
# cuantiles importantes (q_z)
qnorm(0.05)

qnorm(0.95)

# las areas bajo las graficas
pnorm(qnorm(0.05))
pnorm(qnorm(0.95))
```

<!-- ## Sesgo -->

<!--  - Has oído hablar de \textcolor{red}{sesgo}? -->

<!--  - Qué significa \textcolor{red}{sesgo} para ti? -->

<!--  - Qué significa \textcolor{red}{sesgo} en el contexto de jugar \textcolor{orange}{LUDO}? -->

<!-- ## Sesgo y LUDO -->
<!-- ### Reglas -->

<!--  - El juego comienza cuando un jugador tira un dado y obtiene un \textcolor{red}{6} -->

<!--  - De no obtenerse un 6, el turno pasa al siguiente jugador -->

<!--  - Una vez obtenido un 6, el jugador moverá su ficha en el tablero tantas -->
<!--  unidades como puntos obtenga en su dado -->

<!--  - Si un jugador obtiene un 6, tiene un tiro extra. Si el tiro extra resulta en un 6, -->
<!--  se obtiene un nuevo tiro extra. -->

<!--  - El primer jugador en llevar su ficha a la línea de meta \textcolor{orange}{GANA!} -->

<!-- ## -->

<!-- \begin{center} -->
<!--   \includegraphics[width=.85\textwidth]{figs/LUDO.png} -->
<!-- \end{center} -->

<!-- ## Posibles resultados -->

<!--   - Se identificó el dado sesgado y se usó para ganar LUDO -->

<!--   - Se identificó el dado sesgado, se usó pero se perdió en LUDO -->

<!--   - Se identificó el dado justo, se usó y se ganó LUDO -->

<!--   - Se identificó el dado justo, se usó y se perdió en LUDO -->

<!--   - \textcolor{red}{¿Puedes estimar la probabilidad de obtener 6 usando el dado sesgado?} -->

<!-- ## Esquema de simulación -->

<!--   - Usa la función \texttt{tiroDadoRojo()} para: -->
<!--     1. Simular lanzar \textcolor{red}{50} veces el dado rojo. -->
<!--     \textbf{Hint:} \texttt{tiroDadoRojo()} -->
<!--     2. Registra el resultado de cada lanzamiento. -->
<!--     \textbf{Hint:} Guarda tus resultados en un vector de nombre \texttt{output} -->
<!--     3. En los 50 lanzamientos, cuántas veces obtuviste 1, cuántas obtuviste 2, etc. -->
<!--     \textbf{Hint.} \texttt{sum( output == 1 )} -->
<!--     4. Guarda los resultados del inciso anterior en el vector -->
<!--     \textcolor{orange}{\texttt{probDadoRojo}}, -->
<!--     divide \texttt{probDadoRojo} por 50 y asigna los nombres \texttt{c(1, 2, 3, 4, 5, 6)} -->
<!--     a sus columnas -->

<!--   - Repite el ejercicio anterior utilizando \texttt{tiroDadoNegro()} -->

<!--   - Discute tus resultados -->
  
## p-valor jugando cartas

  - Simulemos tomar 5 cartas (con reemplazo) de un mazo, digamos Mazo1
  
```{r, echo=FALSE}
  for(i in 1:5){
    TEMP <- tomaCartaMazo1()
    cat("Carta-", i, "es:", TEMP$carta, "\n")
  }
```


## p-valor jugando cartas

  - Podemos suponer que el elemento aleatorio "tomar una carta y obtener ROJA"
  tiene probabilidad $p=0.5$
  
  - El modelo Bernoulli con parámetro $p$ sirve para describir matemáticamente este 
  elemento aleatorio, en símbolos:
  
    * $X \sim Ber(p)$; el valor esperado $\mu$ de $X$ es $p$ y su varianza $\sigma^2$ 
    es $p\times(1-p)$.
  
  
## p-valor jugando cartas (continuación)

  - Simulemos que hemos tomado 25 cartas (con reemplazo) de Mazo1
  
  - De acuerdo al Teorema del Límite Central,
  
  \[
    X_1+\cdots+X_n
    \sim 
    \mathsf{N}(n \mu, n\sigma^2)
  \]
  
  
  - En nuestro caso,
  
    \[
      X_1+\cdots+X_n
      \sim
      \mathsf{N}(12.5, 6.25)
    \]
  
## p-valor jugando cartas (continuación)

  - Sería atípico registrar más de 17.5 o menos de 7.5 cartas ROJAS

```{r, echo=FALSE}
x <- seq(0,25, by = 0.05)
y <- dnorm(x = x, mean=12.5, sd=2.5)

# qz <- qnorm(0.05,mean=12.5, sd=2.5)
xz <- x
xz[x >= 12.5 + 2 * 2.5] <- NA
xz[x < 12.5 - 2 * 2.5] <- NA

yz <- y
yz[x >= 12.5 + 2 * 2.5] <- NA
yz[x < 12.5 - 2 * 2.5] <- NA

yRan <- range(y,yz,na.rm = T)

plot(x, y, type = "l", col = "red", lwd = 3, 
     ylab = "", xlab = "", main = "",
     ylim=yRan
     )
par(new = TRUE)
plot(x,yz, type = "h",  
     ylim = yRan,
     # xaxt = "n", yaxt = "n", 
     xlab = "z", ylab = "")
abline(v=7.5, col="blue", lty=2)
abline(v=17.5, col="blue", lty=2)
```
  
  

