
# Análisis de Anomalías

Una vez que hemos evaluado la calidad de nuestro dataset original y 
aplicado algún método estadísticamente sensible para rellenar los huecos de las
imágenes, estamos en posición de realizar uno de los análisis de series de tiempo
de imágenes satelitales más comunes, a saber, al análisis de anomalías estandarizadas.

## Anomalías estandarizadas

Comencemos definiendo formalmente el objeto _anomalía estandarizada_. En general,
consideremos un vector de observaciones $\bs{y}=(y_1,\ldots,y_n)$ a partir del cual
podemos calcular un promedio aritmético (o media) y una desviación estándar. Usemos
los símbolos $\hat{\mu}$ y $\hat{\sigma}$ para denotar a esta media y desviación estándar,
respectivamente. Entonces, el vector $\bs{z} = (\bs{y}-\hat{\mu})/\hat{\sigma}$ 
se suele denominar como anomalía estandarizada.

Es altamente probable que esta definición tenga su origen en el denominado
$Z$-score de la distribución normal. Para ser más precisos,
supongamos que tenemos una muestra $\bs{X}=(X_1,\ldots,X_n)$ de $n$ variables aleatorias distribuidas normal con media $\mu$ y desviación estándar $\sigma$.
Bajo estas condiciones, es sabido que la transformación $X_i \mapsto (X_i - \mu)/\sigma$ produce una nueva variable aleatoria normal cuya media y desviación
estándar son iguales a 0 y 1, respectivamente. En estadística esta transformación se conoce como _estandarización_ y la nueva variable aleatoria típicamente se denota con la letra $Z$.^[Observe que estos resultados son independientes del valor de $i$.] Pero, ¿qué particularidades tiene $Z$?
Para responder esta pregunta hemos de recordar algunos pasajes de la sección \@ref(test).

En efecto, la distrubución de $Z$ luce como en la Figura \@ref(fig:probZ). Para
efectos de esta sección, resulta de interés enfocarnos en ciertas regiones de
esta figura. Por ejemplo, sin pérdidad de generalidad, la región de posibles valores de $X_1$ que se encuentran alejados hasta una desviación estándar $(\sigma)$ de la media $\mu$ tiene la siguiente masa de probabilidad:
\begin{align*}
  \bs{P}\{ | X_1 - \mu | \leq \sigma \}
  &=
  \bs{P}\left\{ \left| \frac{X_1 - \mu}{\sigma} \right| \leq 1 \right\}\\
  &=
  \bs{P}\{ | Z | \leq 1 \}
  =
  \bs{P}\{ -1 \leq Z \leq 1 \}\\
  &=
  \bs{P}\{Z \leq 1\} - \bs{P}\{Z \leq -1\}
  =
  1 - 2 \bs{P}\{Z \leq -1\} = 0.6826895,
\end{align*}
lo que gráficamente es equivalente al área gris de la Figura \@ref(fig:zProb). 
Observe que la probabilidad calculada arriba es idéntica a la probabilidad que
el $Z$-score esté concentrado en la región $[-1,1]$.^[En ```R``` esta probabilidad se calcula empleando el código ```1-2*pnorm(-1)```.]

```{r zProb, fig.width=5, fig.height=5, fig.cap = "Probabilidad (en gris) que el Z-score esté concentrado en el intervalo [-1,1].", fig.pos="h", out.width='.6\\linewidth', echo=FALSE}
# par(bg="honeydew")
x <- seq(-5,5, by = 0.05)
y <- dnorm(x = x)

# --- EXACT
lB <- c(-qnorm(0.85),
        -qnorm(0.975),
        -qnorm(0.999),
        -qnorm(0.999975)) # lB:= lower bound, límite inferior o límite izquierdo

uB <- c(qnorm(0.85),
        qnorm(0.975),
        qnorm(0.999),
        qnorm(0.999975)) # uB:= upper bound, límite superior o límite derecho

# --- 1sigma, aprox 68.26% (1-2*pnorm(-1)) de 
# --- la probabilidad total
# --- está concentrada en esta región
xz1 <- x
xz1[x >= uB[1]] <- NA
xz1[x <= lB[1]] <- NA

yz1 <- y
yz1[x >= uB[1]] <- NA
yz1[x <= lB[1]] <- NA

# ----
# --- PRESTAR atención a los colores

myPal <- brewer.pal('RdYlGn', n=8)

yRan <- range(y,yz1,na.rm = T)

plot(x, y, type = "l", col = "red", lwd = 3,
     ylab = "", xlab = "", main = "",
     ylim=yRan)

# --- 1sigma region
a <- x[!is.na(yz1)]
b <- yz1[!is.na(yz1)]

polygon(x=c(a[21:41],rev(a[21:41])),
        y=c(b[21:41],rep(0,21)),
        col = "lightgray", border = NA)

polygon(x=c(a[1:21],rev(a[1:21])),
        y=c(b[1:21],rep(0,21)),
        col = "lightgray", border = NA)
```

Similarmente, podemos calcular la probabilidad que $X_i$ esté alejado
de $\mu$ hasta 2, 3, etc. desviaciones estándar:

\begin{align*}
  \bs{P}\{ | X_1 - \mu | \leq 2\sigma \}
  &=
  1 - 2 \bs{P}\{Z \leq -2\} = 0.9544997\\
  \bs{P}\{ | X_1 - \mu | \leq 3\sigma \}
  &=
  1 - 2 \bs{P}\{Z \leq -3\} = 0.9973002\\
  &\vdots\\
  \bs{P}\{ | X_1 - \mu | \leq n\sigma \}
  &=
  1 - 2 \bs{P}\{Z \leq -n\}.
\end{align*}

A partir de estos cálculos es evidente que mientras más ancho es el intervalo
que concentra los valores del $Z$-score más grande será la masa de probabilidad. 
De modo inverso, mientras más ancho es el intervalo alrededor de $Z$, más pequeña es la probabilidad de la región _complementaria_ al intervalo. Por ejemplo, la región $3\sigma$, es decir el conjunto donde $\{ | X_1 - \mu | \leq 3 \sigma \} = \{ | Z | \leq 3 \}$ tiene probabilidad igual a 0.9973, lo cual significa que la probabilidad que $X_i$ esté fuera de la región $3\sigma$ es igual a 0.002699.^[Por completitud, registremos que la región complementaria de la región $3\sigma$ es aquel conjunto en donde $X_i$ está (en valor absoluto) alejado de su media al menos 3 desviaciones estándar.]

## Una prueba de hipótesis para las anomalías de la vegetación

Si bien los cálculos de la sección anterior dependen fuertemente del supuesto
de normalidad de las variables aleatorias, estos cálculos nos permiten mejorar
nuestro entendimiento de las anomalías en una serie de tiempo de productos satelitales. Por ejemplo, consideremos un píxel del NDVI de Cerro Mohinora y calculemos sus anomalías estandarizadas.

Usemos la notación $\bs{y}=(y_1,y_2,\ldots, y_{552})$ para referirnos a la
serie de tiempo de NDVI de un píxel genérico en Cerro Mohinora. En correspondencia 
con lo discutido en la sección anterior, supongamos que $\bs{y}$ contiene observaciones
distribuidas de acuerdo al modelo de probabilidad normal. A partir de nuestro modelo
de imputación por climatología sabemos que la variabilidad en esta serie de tiempo
de NDVI depende de la fecha de adquisición de las imágenes. Por lo tanto, para intentar satisfacer
el supuesto que las observaciones tienen la misma media y desviación estándar, 
debemos agrupar por fecha de adquisición las observaciones en $\bs{y}$. Por ejemplo, para la primera fecha debemos
considerar las observaciones $(y_1, y_{24}, y_{47}, y_{530})$ y a partir de éstas
calcular las anomalías
\[
  {z}_{i}
  =
  (y_i-\hat{\mu}_1)/\hat{\sigma}_1,\quad i=1,24,47,\ldots,530,
\]
en donde $\hat{\mu}_1$ y $\hat{\sigma}_1$ son, respectivamente, el promedio aritmético y la desviación estándar de las observaciones $(y_{1+23\cdot k})$ donde $k=0,1,\ldots,23$.

Observe que a partir de estas anomalías estandarizadas de la primera fecha
podemos proponer la siguiente prueba de hipótesis: Bajo el supuesto
de normalidad e igualdad de media y desviación estándar 
entonces 
\[
  H_0 : Y_{1 + 23 \cdot k } \sim N(\mu_1, \sigma_1),
\]
donde $k=0,1,\ldots,23$.

Bajo $H_0$, para cualquier valor de $k$, $Z=(Y_{1 + 23 \cdot k} - \mu_1)/\sigma_1$
tiene una distribución normal con media 0 y varianza 1, el estadístico
de prueba es el mismo $Z$-score y el p-valor es igual al máximo de 
las probabilidades $\bs{P}\{ |Z| > |z_{1+23 \cdot k}| \}=2\bs{P}\{ -|z_{1+23 \cdot k}| \}$ 
con $k=0,1,\ldots,23$.

Observe que si el máximo de los $|z_i|$ es tal que $|z_i| > 2$, entonces 
el $p$-valor de $H_0$ es menor que
\[
  \bs{P} \{ Z > |z_i| \} \leq 0.0455.
\]
En este caso, podemos rechazar la hipótesis nula al nivel de significancia $\alpha=0.05$. El evento descrito en estas líneas pertenece a las regiones _extremas_ coloreadas con tonos más fuertes en la Figura \@ref(fig:coloredNormal).

En la Figura \@ref(fig:coloredNormal) presentamos las áreas de una, dos y tres
$\sigma$s dividiéndolas por el signo de la anomalía. Es decir, en la zona de una
desviación estándar tenemos valores negativos ($-\sigma \leq X_i - \mu \leq 0$)
y positivos ($0 \leq X_i - \mu \leq \sigma$) de la anomalía. En la parte negativa de la región $\sigma$ están concentrados valores que son menores que la media $\mu$; en el caso 
de un índice de vegetación, si en una fecha el valor del índice se encuentra
en esta región, entonces podemos inferir que para esa fecha el verdor está por
debajo de su valor promedio (histórico). Una interpretación similar aplica para la
parte positiva de la región $\sigma$.

```{r coloredNormal, fig.cap = "Probabilidades de las zonas de una, dos y tres desviaciones estándar, clasificadas por anomalía positiva y negativa, en la normal con media 0 y varianza 1. Los tonos verdes representan áreas en donde la anomalía estandarizada es positiva, mientras que las áreas con anomalía negativa están coloreadas con tonos no verdes.", fig.pos="h", out.width='.8\\linewidth', echo=FALSE}
x <- seq(-5,5, by = 0.05)
y <- dnorm(x = x)

# --- APROX
lB <- c(-1,-2,-3,-4) # lB:= lower bound, límite inferior o límite izquierdo
uB <- c(1,2,3,4) # uB:= upper bouund, límite superior o límite derecho

# --- 1sigma, aprox 68.26% (qnorm(0.85);) de 
# --- la probabilidad total
# --- está concentrada en esta región
xz1 <- x
xz1[x > uB[1]] <- NA
xz1[x < lB[1]] <- NA

yz1 <- y
yz1[x > uB[1]] <- NA
yz1[x < lB[1]] <- NA

# --- 2 sigma, aprox 97.5% (qnorm(0.975);) de 
# --- la probabilidad total
# --- está concentrada en esta región
xz2 <- x
xz2[x > uB[2]] <- NA
xz2[x < lB[2]] <- NA

yz2 <- y
yz2[x > uB[2]] <- NA
yz2[x < lB[2]] <- NA

# --- 3 sigma, aprox 99.9% (qnorm(0.999);) de 
# --- la probabilidad total
# --- está concentrada en esta región
xz3 <- x
xz3[x > uB[3]] <- NA
xz3[x < lB[3]] <- NA

yz3 <- y
yz3[x > uB[3]] <- NA
yz3[x < lB[3]] <- NA


myPal <- brewer.pal('RdYlGn', n=8)

yRan <- range(y,yz1,yz2,yz3,na.rm = T)

plot(x, y, type = "l", col = "red", lwd = 3,
     ylab = "", xlab = "", main = "",
     ylim=yRan)

# --- 1sigma region
a <- x[!is.na(yz1)]
b <- yz1[!is.na(yz1)]

polygon(x=c(a[21:41],rev(a[21:41])),
        y=c(b[21:41],rep(0,21)),
        col = myPal[5], border = NA)

polygon(x=c(a[1:21],rev(a[1:21])),
        y=c(b[1:21],rep(0,21)),
        col = myPal[4], border = NA)

# --- 2sigma region
a2 <- x[!is.na(yz2)]
b2 <- yz2[!is.na(yz2)]

polygon(x=c(a2[61:81],rev(a2[61:81])),
        y=c(b2[61:81],rep(0,21)),
        col = myPal[6], border = NA)

polygon(x=c(a2[1:21],rev(a2[1:21])),
        y=c(b2[1:21],rep(0,21)),
        col = myPal[3], border = NA)

# --- 3sigma region
a3 <- x[!is.na(yz3)]
b3 <- yz3[!is.na(yz3)]

polygon(x=c(a3[101:121],rev(a3[101:121])),
        y=c(b3[101:121],rep(0,21)),
        col = myPal[7], border = NA)

polygon(x=c(a3[1:21],rev(a3[1:21])),
        y=c(b3[1:21],rep(0,21)),
        col = myPal[2], border = NA)

legend("topright",
       legend  = c("2.14%", "13.59%", "34.13%", "34.13%", "13.59%", "2.14%"),
       col=myPal[c(7,6,5,4,3,2)], fill = myPal[c(7,6,5,4,3,2)],
       border = myPal[c(7,6,5,4,3,2)], bty="n", cex=1.75)
```

## Coloreando anomalías

La Figura \@ref(fig:mohinora-anomalies) muestra el cálculo de anomalías estandarizadas
de NDVI para un píxel dentro de Cerro Mohinora. Las líneas horizontales en esta figura
marcan los límites de las regiones de una, dos y tres $\sigma$s; los colores de estas
líneas son los mismos que utilizamos en la presentación de la Figura \ref(coloredNormal).
A partir de esta figura podemos identificar algunas anomalías claramente fuera de 
la región $3\sigma$ en 2003, 2005 y del 2013 al 2018.


```{r mohinora-anomalies, fig.width=5, fig.height=5, fig.cap = "Anomalías estandarizadas de la serie de timepo de NDVI para un píxel de Cerro Mohinora. Las líneas horizontales coloreadas marcan los límites de las regiones de una, dos y tres desviaciones estándar.", fig.pos="h", out.width='.8\\linewidth'}
mohinora_DATA_interpol_rTp <- LoadToEnvironment(mohinoraFILES[1])$mohinora_DATA_interpol_rTp
pixel_coords <- 1309
pixel_mat <- get_pixel_matrix(mohinora_DATA_interpol_rTp$values[pixel_coords,])

# --- promedio por fecha de adquisicion
mu <- apply(pixel_mat, 2, mean)

# --- desviacion estándar por fecha de adquisicion
sigma <- apply(pixel_mat, 2, sd)

# --- anomalias estandarizadas
anomalia <- (pixel_mat - mu)/sigma

# --- obj anomalia como un obj 'ts'
anomalia_ts <- ts(c(t(anomalia)), 
                  start = c(2000,1), 
                  end = c(2023,23),
                  frequency = 23)

# --- PRESTAR atención a los colores
# --- ligar las líneas de abajo con las
# --- regiones de probabilidades definidas a partir
# --- de la densidad normal

plot(anomalia_ts, ylab="")
abline(h=1, col=myPal[5], lwd=3) # una desviación estándar
abline(h=-1, col=myPal[4], lwd=3) 

abline(h=2, col=myPal[6], lwd=3) # 2 desviaciones estándar
abline(h=-2, col=myPal[3], lwd=3)

abline(h=3, col=myPal[7], lwd=3) # 3 desviaciones estándar
abline(h=-3, col=myPal[2], lwd=3)
```





